【裁判字號】    99,重上更(三),27
【裁判日期】    990408
【裁判案由】    家暴妨害性自主
【裁判全文】
臺灣高等法院刑事判決            99年度重上更(三)字第27號
上  訴  人
即  被  告  江００  年籍詳卷.
義務辯護人  黃柏彰律師
上列上訴人因家暴妨害性自主案件，不服臺灣桃園地方法院92年
度訴字第159號，中華民國94年9月30日第一審判決（起訴案號：
臺灣桃園地方法院檢察署91年度偵字第6571號），提起上訴，本
院判決後，經最高法院第三次發回更審，本院判決如下：
    主  文
原判決撤銷。
江００無罪。
    理  由
一公訴及追加起訴意旨略以：被告江００為A女（代號：0000000
  00，姓名年籍詳卷）之舅舅。緣A女之父母因故離異，被告於
  民國90年7月中旬某日到A女家中聊天，受A女之請求，應允駕
  車搭載A女前往桃園縣中壢市龍岡地區，與其父會面。於途中
  ，被告邀A女共同飲酒，經過桃園縣龍潭鄉○○巷道內，見A女
  不勝酒力，乃利用A女酒後陷入與精神耗弱相類之情形而不能
  抗拒之機會，褪去A女身上衣物，以陰莖進入A女之陰部而為性
  交得逞。又於搭載A女回家途中，要求與A女性交，經A女拒絕
  後，被告出手毆打A女，以此強暴之方式對A女強制性交得逞。
  嗣91年3月間，A女之母帶同A女至醫院檢查，發覺有異，經詢
  問始悉上情。因認被告涉犯刑法第225條第1項之乘機性交罪、
  第222條第1項第2款之強制性交罪嫌。
二按犯罪事實應依證據認定之，無證據不得認定其犯罪事實；又
  不能證明被告犯罪者，應諭知無罪之判決，刑事訴訟法第154
  條第2項、第301條第1項分別定有明文。次按認定被告有罪之
  事實，應憑證據，如未能發現相當之證據，或證據不足以證明
  ，自不能以推測或擬制之方法，以為裁判之基礎；且認定事實
  所憑之證據，其為訴訟上之證明，須達於通常一般人均不致有
  懷疑，而得確信其為事實之程度者，始得據為有罪之認定，倘
  其證明尚未達到此一程度而有合理之懷疑存在時，尚難為有罪
  之認定基礎；另苟積極證據不足以為不利於被告事實之認定，
  即應為有利於被告之認定，更不必有何有利之證據（最高法院
  30年上字第816號、40年臺上字第86號、76年臺上字第4986號
  判例意旨參照）。又刑事訴訟法第16 1條第1項規定：檢察官
  就被告犯罪事實，應負舉證責任，並指出證明之方法。因此，
  檢察官對於起訴之犯罪事實，應負提出證據及說服之實質舉證
  責任。倘其所提出之證據，不足為被告有罪之積極證明，或其
  指出證明之方法，無從說服法院以形成被告有罪之心證，基於
  無罪推定之原則，自應為被告無罪判決之諭知（最高法院92年
  臺上字第128號判例意旨參照）。再按被害人之為證人，與通
  常一般第三人之為證人不同。被害人就被害經過所為之陳述，
  其目的在於使被告受刑事訴追處罰，與被告處於絕對相反之立
  場，其陳述或不免渲染、誇大。是被害人縱立於證人地位具結
  而為指證、陳述，其供述證據之證明力仍較與被告無利害關係
  之一般證人之陳述為薄弱。從而，被害人就被害經過之陳述，
  除須無瑕疵可指，且須就其他方面調查又與事實相符，亦即仍
  應調查其他補強證據以擔保其指證、陳述確有相當之真實性，
  而為通常一般人均不致有所懷疑者，始得採為論罪科刑之依據
  ，非謂被害人已踐行人證之調查程序，即得棄置其他補強證據
  不論，逕以其指證、陳述作為有罪判決之唯一證據（最高法院
  95年度台上字第6017號判決可資參照）。
三公訴人認被告涉犯刑法第225條第1項之乘機性交罪、第222條
  第1項第2款之強制性交罪嫌，無非係以：告訴人A女之指訴、
  診斷證明書及證人郭００之證詞等為其主要論據。
四訊據被告堅詞否認否認有何乘機性交、強制性交之犯行，辯稱
  ：當天A女母親與其男友吵架，心情不好，打電話叫伊過去，
  伊過去後，A女問伊可否載其去找父親，伊見時間許可即載其
  前往，嗣在A女父親家停留約3、40分鐘左右，約下午2、3 點
  即返回公司，當晚還載A女母親至關西找男友云云。經查：
  (一)證人A女就第一次被告對其乘機（或強制）性交之過程於91
    年3月16日警詢時係稱：「…在路上他（被告，下同）向檳
    榔攤購買酒（啤酒），停在路邊，邀我一起喝，要我快點喝
    ，我不好意思拒絕，就喝了，大概兩瓶半，然後他就載我到
    龍潭一處停車場，停好車後，他就把駕駛座座椅放平，並至
    廂型車後座把椅子放平，…他說要找東西，並要我至後面幫
    忙，我一到後面他就把我壓倒在椅子上，並脫我褲子、衣服
    ，我有反抗，但因我喝醉了，後來就不醒人事，後來他搖醒
    我時，我人已坐在前座並且穿好衣服了…」云云（見91年度
    偵字第6571號卷第4頁背面至第5頁背面）；於91年11月21日
    偵查中則稱：「…路上他買酒給我喝，喝啤酒和維士比，我
    看指標是往龍潭，喝幾瓶忘了，後來經過小巷子，好像有樹
    林，當時覺得頭昏昏就睡著了，但有感覺下體很疼，衣服也
    被脫光，原本我坐前座，醒來後是在後座，當時我躺著他在
    上，我起來後他坐在前座在抽菸，我身上的衣服未穿，是我
    自己穿的，我跑到前座，他就向我道歉…」云云（見上揭偵
    卷第35頁背面）；於92年2月14日原審審理時稱：「…下了
    交流道，就在檳榔攤買東西，他買維士比及啤酒還有香煙，
    那邊有個小巷子，他就將車開到巷子裡面，裡面有個停車場
    ，他就問我要不要喝酒，當時我說好，我也有喝，我喝了兩
    杯，…我再喝半瓶多的維士比，我剛才講的那兩杯是啤酒，
    我就好像喝醉了有點迷迷糊糊，當時我人在車上，有點痛的
    感覺，我知道他脫我的衣服及褲子，我有看到他的臉趴在我
    前面，當時我不知道他在做什麼，當我醒來的時候，他就坐
    在旁邊，我身上並沒有穿上衣服，衣服放在我旁邊，我是嚇
    到了就趕快將衣服穿起來…」云云（見原審卷第10頁）；於
    98年1月15日本院更(一)審審理時證稱：「（龍潭那次被告有
    強迫你嗎？）有，但是當時有喝酒沒有什麼印象。」「（第
    一次沒有掙扎？）沒有，那時候有喝酒比較沒有麼力氣反抗
    。」云云（見本院更(一)審卷第58頁）；是告訴人A女就被告
    第一次對其乘機（或強制）性交之地點、其有無反抗或被告
    是否趁其酒後昏睡抑或趁其酒後無力抗拒之際對其為性交等
    重要情節之陳述，前後未盡相符。且證人A女於91年3月16日
    警詢與於91年11月21日偵查中，所述乘機（或強制）性交過
    程有明顯歧異，似非記憶模糊所致。又證人A女於91年3月16
    日警詢時就被告第二次對其強制性交之過程係稱：「…那天
    吃完完後爸爸要我回家，…我只好坐被告的車子回竹東，一
    路上他撫摸我，告訴我他想要我，我不肯，並告訴他我要跳
    車，他就把車子停在一個橋下，橋下很暗，他把音樂開的很
    大聲，並告訴我他想要的東西得不到他會殺人，車上剛好有
    刀子，我害怕他殺我就只好聽話把衣服脫了，他幫我把椅子
    放平在前座對我性侵害，把性器官放到我性器官內，有無射
    精我不清楚，完事後，他要我自己穿好衣服，然後送我回家
    …」云云（見上揭偵卷第6頁背面至第7頁背面）；於91 年
    11月21日偵查中則稱：「…後來回程途中，在到竹東的一座
    橋，被告硬來，他先摸我，我將他手擋開，他又捉我衣領，
    講了一堆話，我很害怕，當時是在前座，他將座椅放下，他
    下體有進入抽動3、4下，他在上，之後他說很累就結束，衣
    服是我自己穿的，他酒醒後一直道歉，還叫我不要和別人說
    ，之後就送我回家…」云云（見上揭偵卷第35頁）；於92年
    2月14日原審審理時稱：「…車子快到竹東下交流道在一個
    橋下被告就將車停下來，我問他為何要停下來，我當時就很
    兇兇他，也罵他，我就問他快要到家，為何要將車停下來，
    我當時很激動就哭了，他就跟我說你再兇沒有關係啊，我就
    一直哭，我問他你要幹嘛，因為我離他有點距離，他說什麼
    我聽的不是很清楚，他大概有提到說他之前嫂嫂有拒絕他，
    他有拿刀子殺他之類的話，我不知道他講這有什麼用意，我
    很害怕，我因為聽到有刀子就很害怕，我怕他殺我，之後我
    就不哭了，他就用手摸我的胸部我就閃，他就說我再拒絕的
    話我就完蛋了，再來他就親我，我還是有反抗，當時我反抗
    的時候他有打我，我忘了他是打我左邊或是右邊的手臂，我
    就很怕，他就說要的話，要我自己脫衣服不要等他自己動手
    打我逼我脫，之後我很害怕就脫了，他就對我發生性行為，
    完畢我們就回去了…」云云（見原審卷第11頁）；於98 年1
    月15日本院更(一)審審理時證稱：「（後來要回家到竹東是否
    有性侵一次？）有，可是沒有得逞。」「（以前為何講有？
    ）有，但是沒有得逞。」「（為何不反抗？）有反抗。」「
    （竹東的第二次是到什麼程度？）就是有要，但是我有反抗
    就沒有。」「（妳在原審也說第二次也有進去為何今天說的
    不一樣？）時間經過這麼久，我記憶很模糊了。」「（他第
    二次有無打你？）就要在掙扎的時候有。」云云（見本院更
    (一)審卷第52背面至第53頁）。是告訴人A女就被告第二次對
    其強制性交時有無動手毆打其、被告強制性交有無得逞等重
    要情節之陳述，前後未盡相符。雖告訴人A女於98年1月15日
    本院更(一)審審理證述時距案發時已相隔久遠，惟有無遭強制
    性交得逞並非細節，告訴人A女應無可能全無印象，其經告
    以於原審審理時所陳述之證詞後猶無法回復記憶，所述是否
    屬實，即非完全無疑。準此，本件告訴人A女指訴被告於同
    日先後對其乘機（或強制）性交、強制性交，非無瑕疵可指
    。
  (二)告訴人A女於原審審理時雖指稱：「…到了之後要下車，他
    在車上就跟我說，如果我將剛才的事情講出去，他就要將我
    抽菸及喝酒的事情也告訴我爸爸及媽媽，我怕我被我爸爸打
    ，所以我沒有講，但我有哭，我爸爸有問我什麼事情，我沒
    有講，因為被告一直瞪著我，我在我爸爸家裡走到哪裡，他
    就跟到哪裡，我爸爸也覺得奇怪，但我還是沒有跟我爸爸講
    這件事情，他在我爸爸那邊是跟我爸爸聊天，我姐姐也有在
    旁邊，我離開座位，被告跟著離開，但我爸爸並沒有跟著離
    開，因為那房子很小，我爸爸可以看到我們，就聊到很晚要
    回家，我爸爸說他要載我回家，我就很高興，但被告就說不
    用，他要載我回家就好，而且他還瞪我，我爸爸就跟我舅舅
    （即被告）說他載我回家沒有關係，他要順便看我媽媽，但
    是舅舅還是一直要載我回家，最後是由他載我回家，我爸爸
    就送我們到車子那邊，當時就很不想上車，最後還是上車，
    因為我爸爸叫我上車，要不然我媽媽會擔心，之後他就開車
    ，…」云云（見原審卷第10至11頁），惟此與告訴人A女父
    親李００於原審審理時證稱：97年7月傍晚5、6點時，A女與
    被告到伊那邊，伊有喝酒，有一點暈，並未喝醉，伊未注意
    到A女表情有無異狀，A女並未說什麼，約停留1、2個小時，
    A 女在屋外與小孩玩，被告在屋內等，伊有與被告聊天，A
    女並未要求伊載她回去，亦未說不願讓被告載，A女後來有
    向伊要錢，伊給新台幣（下同）200元，伊以為A女要買東西
    回來吃，伊不知道A女是要回去等情（見原審卷第147至154
    頁）明顯有異。衡情，告訴人A女之父李００應無可能故為
    偏坦被告，所述可信度甚高。A女果真甫遭被告乘機（或強
    制）性交，情緒自甚激動，竟未將此事告知其父，其父亦未
    能發覺A女言行舉止有何異狀，之後A女猶如常搭乘被告之車
    離開，實違常情。A女之指訴，非無違常之處。
  (三)告訴人A女之友人郭００於偵查中雖陳稱：91年2月間告訴人
    蹺家，聊天有提及有一天她舅舅帶她去龍潭找父親，在龍潭
    的小巷子發生性關係，她提及舅舅時有哭云云（見上揭偵卷
    第46頁）。惟郭００所述乃傳聞之詞，且內容模糊不明確，
    自不得作為告訴人A女指訴之補強證據。又本案縱如告訴人A
    女及其母（代號：000000000B，姓名年籍詳卷）所述係因A
    女於91年3月間為警查獲遭當時男友性侵害，帶同A女至行政
    院竹東榮民醫院檢驗，A女向診斷醫師表示90年間也有遭強
    制性交，嗣經女警詢問A女詳情，A女始陳述於90年7月中旬
    某日遭被告強制性交之事（見原審卷第14頁、第91頁），且
    被告與A女間並無仇隙，惟以上各情均與被告有無違反A女意
    願對A女性交欠缺直接關聯性，均不足以佐證A女指訴被告先
    後二次對其乘機（或強制）性交、強制性交之真實性甚明。
  (四)被告固辯稱其係於中午休息時間搭載A女前往桃園龍岡，因
    趕時間，故在A女父親家停留約30、40分鐘，下午1、2點即
    趕回公司上班云云，惟與證人即A女之父李００所證上情不
    符。雖證人即被告之妻何莉花於本院上訴審審理時證述：90
    年7月間某日中午伊打電話要被告幫忙買奶粉尿布，被告稱
    在龍潭，並稱載A女至竹東，伊要被告趕快回公司上班，當
    天下午4、5點，被告曾帶邱美玉至家中看伊女兒，並要被告
    載伊去找男友，伊表示不行，但被告還是載邱美玉去，至7
    、8點才回家，伊因此與被告吵架云云（見本院上訴審卷第
    73至75頁）。但查被告自承案發前曾有2次單獨開車搭載A女
    前往其父親住處（見上揭偵卷第28頁），證人何莉花所述縱
    認屬實，亦不足以證明即為本件案發之日被告之行程，至多
    僅能證明被告於90年7月間確有搭載A女至竹東及搭載A女之
    母邱美玉去找男友。又被告此部分否認犯罪事實所持之辯解
    ，縱屬不能成立，然苟非有積極證據足以證明其犯罪行為，
    仍不能遽為被告有罪之認定。
  (五)被告甲○○及被害人A女經原審囑託法務部調查局為測謊鑑
    定，經該局鑑定人員利用控制問題法、混合問題法進行測謊
    結果：「一被告稱：(一)渠和0000-0000沒有發生性行為；(二)
    渠沒有將生殖器插入0000-0000的陰道內。上述問題經測試
    呈情緒波動反應，研判有說謊。二A女稱：(一)甲○○和渠有
    發生性行為；(二)甲○○有將生殖器插入渠的陰道內。上述問
    題經測試均無情緒波動反應，研判未說謊」等語，固有法務
    部調查局92年9月17日調科參字第0920032 0820號測謊報告
    書及測謊鑑定過程參考資料在卷可憑（見原審卷第104頁及
    卷外附件袋）。惟被告並無自證無罪之義務，是其否認犯罪
    所持之辯解，縱無可取，仍不得因此資以為反證其犯罪之論
    據。上開測謊鑑定結果，僅能說明上訴人否認犯罪之言詞反
    應係屬說謊，究非可執此否認犯罪之辯解，認為實體上施測
    之結果已符合待證事實需求而作為判斷之依據。自不得逕採
    該測謊結果作為被告有乘機（或強制）、強制性交犯行之反
    證，遽為不利於被告之認定。
  (六)綜上所述，本件告訴人A女之指述，非無瑕疵及違常之處，
    且無其他補強證據以擔保其指述確有相當之真實性，尚難以
    乘機（或強制）性交、強制性交罪相繩。此外，復查無其他
    積極證據足資證明被告涉有上開犯行，要屬不能證明被告犯
    罪。
五原審未察，對被告予以論罪科刑，自有違誤。被告上訴否認犯
  行，為有理由，應由本院撤銷原審判決，另為被告無罪之諭知
  。
據上論斷，應依刑事訴訟法第369第1項前段、第364條、第301條
第1項前段，判決如主文。
本案經檢察官劉文水到庭執行職務。
中    華    民    國    99    年    4    月     8     日
            刑事第七庭    審判長法  官  宋明蒼

                                法  官  游紅桃
                                 
                                法  官  楊智勝
檢察官得上訴

司法院資訊處製作；財團法人民間司法改革基金會備份。
